【裁判字號】    95,訴緝,141
【裁判日期】    951130
【裁判案由】    偽造文書
【裁判全文】
臺灣板橋地方法院刑事判決             95年度訴緝字第141號
聲  請  人  臺灣板橋地方法院檢察署檢察官
被      告  乙○○
上列被告因偽造文書案件，經檢察官聲請以簡易判決處刑（九十
二年度偵字第九一五二號），惟本院認不宜逕以簡易判決處刑（
九十二年度簡字第九六二號），改適用通常程序審理，被告於本
院準備程序中就被訴事實為有罪之陳述，經告知被告簡式審判程
序之旨，並聽取當事人之意見後，本院合議庭裁定由受命法官獨
任進行簡式審判程序，判決如下：
    主    文
乙○○行使偽造私文書，足以生損害於公眾及他人，處有期徒刑
月，如易科罰金，以銀元佰元折算壹日。
「補領國民身分證申請書」申請人欄內偽造之「甲○○○」之署
押共枚（包括簽名壹枚以及按捺指印貳枚）均沒收之。
    犯罪事實
一、乙○○因不滿其舅父王陳村於其母甲○○○之夫唐金國過世
    後，迭介入財產繼承之事，竟基於行使偽造私文書之犯意，
    於民國九十二年四月二十五日中午十二時許，前往臺北縣新
    莊巿中正路一五０號二樓新莊巿戶政事務所，佯以其母甲○
    ○○之名義填寫「補領國民身分證申請書」，並於照片欄上
    黏貼其個人照片一張，復在申請人欄內偽造「甲○○○」之
    署押共三枚（包括簽名一枚以及按捺指印二枚）後，交予不
    知情之承辦公務員即該戶政事務所辦事員歐綠榆，據以申請
    補發甲○○○之國民身分證而行使之，足以生損害於甲○○
    ○以及戶政機關對於核發國民身分證之正確性。惟經歐綠榆
    核對上揭照片與警察機關提供之甲○○○口卡片上所黏貼之
    照片後查覺有異，乃通報警方，並待乙○○於九十二年五月
    一日上午十一時許，至新莊巿戶政事務所欲領取補發之國民
    身分證時，當場將其逮獲。
二、案經臺北縣政府警察局新莊分局報請臺灣板橋地方法院檢察
    署檢察官聲請以簡易判決處刑，惟本院認不宜逕以簡易判決
    處刑，改適用通常程序審理，乙○○於準備程序中就被訴事
    實為有罪之陳述，經告知乙○○簡式審判程序之旨，並聽取
    當事人之意見後，合議庭裁定由受命法官獨任進行簡式審判
    程序。
    理    由
一、上揭犯罪事實，業據被告乙○○於警詢、偵查中及本院審理
    時自白不諱（見臺灣板橋地方法院檢察署九十二年度偵字第
    九一五二號偵查卷第三頁及第二十二頁反面、本院九十五年
    十一月二十日簡式審判筆錄），並經證人即臺北縣新莊巿戶
    政事務所辦事員歐綠榆於警詢時證述明確（見同上偵查卷第
    四頁至第六頁），另有被害人甲○○○之戶籍謄本影本、被
    害人甲○○○以及被告之口卡片影本、偽造之補領國民身分
    證申請書影本、被害人甲○○○原持有之國民身分證影本、
    被告冒名申請補發之國民身分證影本各一份附卷可資佐證（
    見同上偵查卷第十一頁、第十三頁至第十七頁），足認被告
    自白確與事實相符。且被告冒用被害人即其母甲○○○之名
    義偽造「補領國民身分證申請書」後，向承辦公務員申請補
    發國民身分證而行使之，自足以生損害於被害人甲○○○以
    及戶政機關對於核發國民身分證之正確性。是本案事證明確
    ，被告犯行堪以認定，應予依法論罪科刑。
二、查被告行為後，刑法部分條文業於九十四年二月二日經總統
    以華總一義字第０九四０００一四九０一號令修正公布，並
    自九十五年七月一日起生效施行（下稱現行刑法）；復參酌
    最高法院九十五年五月二十三日第八次刑事庭會議決議意旨
    ，現行刑法第二條第一項之規定，係規範行為後法律變更所
    生新舊法律比較適用之準據法，於現行刑法施行後，應適用
    現行刑法第二條第一項之規定，為「從舊從輕」之比較；又
    比較時應就罪刑有關之共犯、未遂犯、想像競合犯、牽連犯
    、連續犯、結合犯，以及累犯加重、自首減輕暨其他法定加
    減原因（如身分加減）與加減例等一切情形，綜其全部罪刑
    之結果而為比較。次查，(一)被告行為時之刑法第四十一條第
    一項前段規定：「犯最重本刑為五年以下有期徒刑以下之刑
    之罪，而受六個月以下有期徒刑或拘役之宣告，因身體、教
    育、職業、家庭之關係或其他正當事由，執行顯有困難者，
    得以一元以上三元以下折算一日，易科罰金。」依斯時有效
    施行之罰金罰鍰提高標準條例第二條前段規定（業於九十五
    年五月十七日經總統以華總一義字第０九五０００六九七九
    一號令修正公布刪除，並自九十五年七月一日起生效），依
    刑法第四十一條易科罰金者，就其原定數額提高為一百倍折
    算一日，則被告行為時之刑法及罰金罰鍰提高標準條例關於
    易科罰金折算標準之規定，係以銀元三百元折算一日，經折
    算為新臺幣後，應以新臺幣九百元折算一日。而現行刑法第
    四十一條第一項前段規定：「犯最重本刑為五年以下有期徒
    刑以下之刑之罪，而受六個月以下有期徒刑或拘役之宣告者
    ，得以新臺幣一千元、二千元或三千元折算一日，易科罰金
    。」比較修正前、後關於易科罰金折算標準之規定，以修正
    前刑法第四十一條第一項前段及修正前罰金罰鍰提高標準條
    例第二條前段規定，較有利於被告。(二)綜上，經整體比較全
    部罪刑之結果，以九十五年七月一日生效施行前之刑法規定
    ，較有利於被告，是依現行刑法第二條第一項前段規定，自
    應一體適用被告行為時之法律即修正前之刑法規定。
三、核被告所為，係犯刑法第二百十六條、第二百十條之行使偽
    造私文書罪。至原聲請簡易判決處刑意旨尚認被告前開冒名
    申請補發國民身分證之行為，致使不知情之公務員將之登載
    於職務上所載之公文書上，憑以核發國民身分證，足以生損
    害於被害人甲○○○及戶政機關核發國民身分證之正確性，
    另涉犯刑法第二百十四條之使公務員登載不實罪嫌等語。惟
    按刑法第二百十四條所謂使公務員登載不實事項於公文書罪
    ，須一經他人之聲明或申報，公務員即有登載之義務，並依
    其所為之聲明或申報予以登載，而屬不實之事項者，始足構
    成，若其所為聲明或申報，公務員尚須為實質之審查，以判
    斷其真實與否，始得為一定之記載者，即非本罪所稱之使公
    務員登載不實，最高法院七十三年臺上字第一七一０號判例
    意旨可資參照。查戶政人員受理民眾申請補發國民身分證時
    ，必須詳細確認身分、人貌，即須核對申請人提附政府機關
    發給貼有相片之身分佐證資料如護照，並依據當事人戶籍資
    料詢問申請人（詢問重點如個人基本資料、戶內人口親屬關
    係、遷徒紀錄或較特殊之記事），倘口頭詢問有疑義者，應
    以電話查詢或實地查訪，再經主管複審（業務主管以上人員
    依當事人戶籍資料再次確認）；若對人貌有疑義者，須確實
    交互比對口卡，口卡未移轉者，應通知原戶籍地警察局以傳
    真或電子郵件傳送口卡影像資料，口卡未建立者，應實地查
    訪，並通知警察局儘速建立，此經本院向臺北縣新莊巿戶政
    事務所函詢屬實，有該所九十五年十月五日北縣莊戶字第０
    九五０００九二七四號函暨所附之補發國民身分證作業流程
    各一件附卷可稽（附於本院卷宗）。顯見戶政人員受理民眾
    申請補發國民身分證時，並非一經民眾前來申請，即有受理
    並補發國民身分證之義務，尚須詳以查核申請人是否確為本
    人，始得據以辦理補發手續，是以，戶政人員就此既有實質
    審查之義務，則申請人縱有偽冒頂替之情事，亦無從以刑法
    使公務員登載不實罪相繩。且此部分業經蒞庭檢察官於本院
    審理時當庭聲明減縮此部分犯罪事實及所犯法條（見本院九
    十五年十一月二十日簡式審判筆錄），本院自無庸再予審究
    ，附此敘明。被告偽造署押係偽造私文書之部分行為，又其
    偽造私文書之低度行為應為行使偽造私文書之高度行為所吸
    收，均不另論罪。爰審酌被告犯罪動機、目的、手段、所生
    危害以及犯罪後坦承犯行之態度等一切情狀，量處如主文所
    示之刑，並諭知易科罰金之折算標準，以資懲儆。
四、「補領國民身分證申請書」申請人欄內偽造之「甲○○○」
    署押共三枚（包括簽名一枚以及按捺指印二枚），不問屬於
    犯人與否，均應依修正前刑法第二百十九條規定宣告沒收之
    。
據上論斷，應依刑事訴訟法第四百五十二條、第二百七十三條之
一第一項、第二百九十九條第一項前段，刑法第二條第一項前段
、第二百十條、第二百十六條，修正前刑法第四十一條第一項前
段、第二百十九條，修正前罰金罰鍰提高標準條例第二條，判決
如主文。
本案經檢察官張瑞娟到庭執行職務。
中    華    民    國    95    年    11    月    30    日
                  刑事第七庭  法  官  王  瑜  玲
上列正本證明與原本無異。
如不服本判決，應於判決送達後10日內向本院提出上訴狀（應附
繕本），上訴於臺灣高等法院。
中    華    民    國    95    年    12    月    1     日
                              書記官  黃  頌  棻
附錄本案論罪科刑法條全文：
中華民國刑法第二百十條
（偽造變造私文書罪）
偽造、變造私文書，足以生損害於公眾或他人者，處五年以下有
期徒刑。
中華民國刑法第二百十六條
（行使偽造變造或登載不實之文書罪）
行使第二百十條至第二百十五條之文書者，依偽造、變造文書或
登載不實事項或使登載不實事項之規定處斷。


司法院資訊處製作；財團法人民間司法改革基金會備份。
